【裁判字號】    98,重上,46
【裁判日期】    990323
【裁判案由】    給付貨款
【裁判全文】
臺灣高等法院民事判決                  98年度重上字第46號
上  訴  人  正中科技股份有限公司（原名稱：正中印刷器材股
            份有限公司）
法定代理人  甲○○
訴訟代理人  劉承慶律師
被上  訴人  乙○ ○○○○○○.
法定代理人  Ralph Ros.
訴訟代理人  陳彥希律師
            王韋傑律師
複代  理人  周宜廷律師
上列當事人間給付貨款事件，上訴人對於中華民國97年11月28日
臺灣板橋地方法院96年度重訴字第142 號第一審判決提起上訴，
被上訴人並為訴之追加，本院於99年3月9日言詞辯論終結，判決
如下：
    主  文
上訴駁回。
第二審訴訟費用由上訴人負擔。
原判決所命給付之利息更正為如附表所示之各筆貨款，自到期日
翌日起至清償日止，按年息百分之五計算之利息。
    事實及理由
一、被上訴人主張：上訴人於民國94年5 月至11月以自己名義先
    後向伊訂購如原判決附表所示78筆訂單貨物 (以下稱系爭貨
    物），經伊開立發票，並依訂單將系爭貨物交付上訴人或其
    指定之人，詎上訴人未依約給付貨款，尚積欠伊共計歐元（
    下同）104萬9,180.53元，爰依買賣契約之法律關係，求為
    命上訴人應給付伊104萬9,180.53元，及法定遲延利息之判
    決。原審判命上訴人給付被上訴人104萬5,582.45元，及如
    原判決附表所示項次1至49、51至78之各筆貨款自到期日翌
    日起至清償日止，按年息5%計算之利息，並駁回被上訴人其
    餘之訴。上訴人不服，提起上訴。被上訴人於本院追加債務
    承擔之法律關係為訴訟標的，並答辯聲明：上訴駁回（原審
    駁回被上訴人超過上開金額之請求，即原判決附表所示項次
    50部分，未據其聲明不服，已告確定）。
二、上訴人則以：伊於73年起即為被上訴人之經銷商，為被上訴
    人在臺灣及中國大陸地區經銷其油墨產品，兩造並於82年12
    月31日及83年7月7日分別簽訂代理商契約（以下稱系爭代理
    商契約）及經銷契約（以下稱系爭經銷契約）。兩造間之交
    易模式有二，一為伊向被上訴人購買產品，並自行付款予被
    上訴人，再轉銷予伊之客戶；二為伊為被上訴人覓得買主後
    ，以自己名義代理買主向被上訴人下單，由被上訴人直接出
    貨予買主，並向買主收款，伊則賺取經銷或代理服務佣金。
    本件如附表1所示19筆訂單，金額合計5萬4,825.58元係伊自
    行採購，其餘附表2、3共58筆訂單，金額合計99萬6,964.65
    元，伊僅係被上訴人與第三方客戶間之中間人，並非買賣契
    約之當事人，伊自無付款義務。縱認伊應給付貨款，惟依系
    爭經銷契約及代理商契約附件5，被上訴人應支付伊上開58
    筆訂單金額10% ，即9萬9,696元之佣金，並接受伊之退貨，
    而伊於94年11月17日兩造經銷及代理商契約終止時庫存之系
    爭貨物金額合計為37萬4,941 元，另伊因被上訴人終止契約
    而受有1年代理利益之損害28萬1,974元，以上合計75萬6,61
    1元，伊自得主張抵銷等語，資為抗辯。並上訴聲明：(一)原
    判決關於命上訴人給付部分廢棄。(二)前開廢棄部分，被上訴
    人在第一審之訴及假執行之聲請均駁回。
三、查兩造自73年起即有商業往來，由被上訴人授權上訴人銷售
    上訴人貨物，嗣兩造於82年12月31日簽訂系爭代理商契約，
    經銷區域為中國大陸，83年7月7日簽訂系爭經銷契約，經銷
    區域為中華民國。上訴人於94年5月起至11月止，向被上訴
    人訂購如附表所示77筆系爭貨物，被上訴人均已如數交付上
    訴人或其所指示之人等事實，為兩造所不爭，復有MARKETIN
    G  AGREEMENT、系爭代理商契約、經銷契約、訂購單等件附
    卷為證，堪信為真實。
四、被上訴人主張，上訴人為附表所示各筆貨物之買受人，應依
    買賣契約法律關係給付貨款104萬5,582.45 元等情，為上訴
    人所否認，並以前揭情詞置辯。經查：
  (一)按買受人對於出賣人，有交付約定價金及受領標的物之義務
    ，民法第367條定有明文。本件上訴人自認其為附表1所示各
    筆貨物之買受人，則其對附表1所示貨款5萬4,825.58元，自
    有給付義務。
  (二)次按，稱買賣者，謂當事人約定一方移轉財產權於他方，他
    方支付價金之契約，民法第345條第1項定有明文。本件如附
    表2、3所示貨物，其訂購單之抬頭均為上訴人Faithful
    Printing Equipment & Supply Co., Ltd.（即上訴人英文
    名稱），且訂購單下單方之公司資料（公司地址、電話、傳
    真等）均為上訴人之公司資料，為上訴人所不爭，足見上訴
    人係以自己名義向被上訴人為各該貨品訂購之要約。而依上
    訴人所提出之訂購確認單（Order Confirmation，見本院卷
    第174-242 頁）所示，各該訂購確認單右上角傳真收受方
    之傳真機號碼均為上訴人之傳真機號碼，亦為上訴人所不爭
    ，顯見被上訴人以訂購確認單為承諾之意思表示係對上訴人
    為之，則買賣契約之合意係成立在兩造之間，上訴人為各該
    筆貨物之買受人，依民法第367 條規定，對被上訴人負有給
    付價金之義務。
  (三)又代理人於代理權限內，以本人名義所為之意思表示，直接
    對本人發生效力，為民法第103條第1項所明定。而代理人雖
    未以本人名義或明示以本人名義為法律行為，惟實際上有代
    理本人之意思，且為相對人所明知或可得而知者，自仍應對
    本人發生代理之效力，此即所謂之隱名代理。本件雖附表2
    所示貨物訂購單指示受貨人為第三人「Faithful   Kunshan
    」、「Faithful Tianjin」或「Technic East Inc.（以下
    稱Technic East）」等，惟買賣關係中得合法受領買賣標的
    物者，並不限於買受人本人，苟買受人指示第三人受領買賣
    標的物者，該第三人亦得受領之，且發生清償之效力。附表
    2所示貨物訂購單僅表示「Consign to 第三人」，且發票指
    示開立之對象仍為上訴人，其訂購單並未明示代理第三人之
    意旨，上訴人亦未舉證證明，其係以代理本人之意思，且為
    被上訴人所明知或可得而知，則其辯稱，附表2所示貨物為
    代理第三人所為之意思表示，自不足採。再附表3所示貨物
    訂購單，指示受貨人為第三人「Faithful   Kunshan」、「
    Faithful Tianjin」或「Technic East」，並指示發票開立
    予第三人「Technic East」，然上訴人於訂購單上之表示為
    「Consign to」、「Invoice to」，僅能認係指示第三人為
    受貨人及開立發票之對象，不能認為表明代理該第三人之意
    旨，上訴人亦未證明，其係代理本人之意思，且為被上訴人
    所明知或可得而知，自難認係代理第三人簽訂買賣契約。參
    以上訴人於94年9月6日發函予被上訴人稱：「我們在此聲明
    關於Marabu開給Technic East的發票，我們就所有未付清之
    金額負完全責任  (Herewith,  we declare  that  we are
    fully responsible for all outstanding payments being
    invoiced by Marabu to Technic East Inc.,  Hong Kong.
    」等語（見本院卷第9頁)，堪認斯時上訴人並不否認其就
    開予第三人Technic East發票之貨物，有付款義務，並向被
    上訴人聲明此意旨。而附表3所示貨物之發票均係開予Techn
    ic  East，上訴人抗辯，其係代理第三人簽訂買賣契約云云
    ，委無可採。
  (四)上訴人雖辯稱，依系爭經銷契約及代理商契約附件5第 (6)
    條約定：「如果經銷商要求Marabu將產品交付給經銷區域內
    的第三方並由該第三方向Marabu付款，Marabu與經銷商同意
    此種交易至少應有百分之十之佣金。」等語，可知伊除得自
    行向被上訴人下單採購外，亦可以代理經銷區域內之第三方
    客戶向被上訴人下單採購，後者之交易模式伊並非買受人，
    而僅係被上訴人與第三人間之中間人云云。然查，上開約定
    僅謂，如經銷商之上訴人要求上訴人Marabu將產品交付第三
    人並由第三人付款時，被上訴人得要求10% 之佣金，並未言
    明此種交易模式即為代理第三人訂約，是縱依上開約定，仍
    須由上訴人表明由該第三人向被上訴人付款之意，或縱未表
    明而為被上訴人所明知或可得而知。然依前所述，附表2、3
    所示貨物，並未表明由第三人付款之意旨，亦不能證明被上
    訴人明知或可得而知，由第三人付款之情事，自難以該約定
    內容認該等貨物均為上訴人代理第三人為締結買賣契約之意
    思表示。況上訴人自承，在88年以前就沒有要求過佣金等語
    （見本院卷第240頁背面），自難以前揭約定證明附表2、
    3所示貨物為代理第三人下單。
  (五)再系爭代理商契約及經銷商契約第8條第(1)項約定：「契約
    之一方得以12個月之事前通知，於該日曆年度之末日終止本
    契約。」等語，被上訴人於88年6月19日發函上訴人稱：「
    主旨：Marabuwerke與正中印刷器材股份有限公司（即上訴
    人更名前之名稱）在中華民國（臺灣）及中華人民共和國未
    來合作事宜。…我們被告知應以下述合約所載之適當通知，
    宣佈正式終止貴我之間現存之西元1994年1月1日中華民國（
    台灣）之經銷合約與現存之西元1993年12月31日中華人民共
    和國之代理合約。為貴我雙方尋求未來合作的新的共同基礎
    ，我們決定如此作。茲依貴我雙方西元1994年1月1日在中華
    民國銷售Marabu Screen and Pad印刷油墨之經銷合約第8(1
    )條，向台端提出該經銷契約規定之12個月終止通知，該終
    止自西元2000年12月31日起生效，本合約及貴我雙方間之所
    有其他現存合約均於該日終止。茲再依貴我雙方西元1993年
    12月31日在中華人民共和國銷售Marabu Screen and Pad 印
    刷油墨之代理合約第8(1)條，向台端提出該經銷契約規定之
    12個月終止通知，該終止自西元2000年12月31日起生效，本
    合約及貴我雙方間之所有其他現存合約均於該日終止。如前
    所述，我們願意尋求繼續彼此關係的新的基礎。因此，我們
    建議開會（在台灣或德國），以協商重新開始的基礎。…」
    等語，此有兩造不爭之信函英文本及中譯本在卷可憑（見原
    審卷第109、111、113、117頁），足認被上訴人已依系爭
    代理商契約及經銷商契約第8條第(1)項約定為任意終止，兩
    造間之該等合約已於89年12月31日終止。又被上訴人所據為
    終止之事由，為系爭代理商契約及經銷商契約第8條第(1)項
    之任意終止約定，與上訴人是否違約之終止事由無涉。雖上
    訴人於接獲前開信函後，於88年6月25日函告被上訴人解釋
    ，被上訴人則於88年7月7日致函上訴人表示：「我充分理解
    您的意見，我很確定，當我們會面時，我們終將一掃任何陰
    霾」、「我們也收到了您有關於6 月30日在中國大陸停止銷
    售非Marabu產品的確認函，我確認這份確認函完全符合我們
    在西元1999年6月19日的信件中所提出的明確要求。」、「
    我們同時也接到了您有關於Myung Sung（韓國）所做的有競
    爭關係的CD油墨，其銷售一樣會在6 月30日停止的確認函，
    我確認這份確認函完全符合我們在西元1999年6月19 日的信
    件中所提出的明確要求。」等語（見原審卷第147 、148
    頁），然此為被上訴人於前開信函中另以上訴人有違約之事
    由，要求提出說明，並無礙被上訴人以任意終止事由為終止
    之意思，且被上訴人上開覆函，亦未再就任意終止之意思為
    其他相反之意思表示，上訴人辯稱，被上訴人同意雙方之爭
    端係誤會，已無終止上開2契約之意云云，亦無足取。
  (六)至上訴人抗辯，被上訴人於89年12月31日以後所發信函，仍
    承認伊為其在臺灣及中國大陸之經銷商，迄94年11月17日被
    上訴人始另以信函片面終止上開二契約云云，並提出信函等
    件為證。惟兩造於被上訴人為前開任意終止後，並未再依該
    函意旨重新協議新的合約內容，為上訴人所不否認，而兩造
    之交易關係始自73年間，亦為上訴人所不爭執，是被上訴人
    於89年12月31日以後所發信函，雖仍有「正中印刷器材股份
    有限公司係Marabu品牌之絲印以及移印油墨以及助劑，在中
    國大陸領域範圍內的指定經銷商。」之語，或邀請上訴人參
    加經銷商會議，然充其量僅表示被上訴人仍由上訴人採購其
    上開貨品在原經銷地區銷售，而仍有交易伙伴關係，非謂系
    爭經銷契約及代理商契約之效力業經回復，此由被上訴人於
    94年11月17日之函文表示擬「終結這個至今已超過22年的直
    接關係」、「我們謹此宣告所有經銷契約均告中止(We here
    with declare the end of all Distribution Agreements)
    」等語可明（見原審卷第96、97頁），後者所稱之all
    Distr ibution Agreements，核其意係前述22年間所有之交
    易關係之謂，而非指系爭代理商契約及經銷契約。況縱系爭
    代理商契約及經銷契約效力仍然存在，依前所述，上訴人仍
    應證明附表2、3所示貨物，係依系爭經銷契約及代理商契約
    附件5第(6)條約定，表明由第三人付款之意旨，並為被上訴
    人明知或可得而知，由第三人付款之情事，並非當然即證該
    交易模式均為上訴人代理第三人締結買賣契約。
  (七)上訴人另辯稱，被上訴人於94年11月17日立即終止系爭經銷
    契約及代理商契約，違反該等契約第8條第 (1) 項約定，造
    成伊28萬1,974元之損害，應依民法第549條第2項規定賠償
    之；又被上訴人應依該等契約附件5第 (6)、(8)條約定給付
    佣金9萬9,826以及退貨款37萬4,941元，共計75萬6,741元，
    伊得主張抵銷云云。惟系爭代理商契約及經銷契約已於89年
    12月31日經被上訴人依第8條第 (1) 項約定合法終止，已如
    前所述。其後兩造間本於該等契約之權利義務關係已不存在
    ，上訴人主張，被上訴人於94年11月17日違反該等契約第8
    條第 (1)項之約定而為立即終止，自不可採。是上訴人辯稱
    ，被上訴人應依民法第549條第2 項規定賠償其1年代理利益
    28萬1,974 元，即屬無據。又附表2、3所示之貨物其買賣關
    係既存於兩造之間，而系爭代理商契約及經銷契約又於前已
    終止，上訴人辯稱，被上訴人應依該等契約附件5第(6)、(8
    )條約定給付佣金9萬9,826以及退貨款37萬4,941元，亦屬無
    據。
五、綜上所述，被上訴人主張如附表1、2、3 所示之貨物其買賣
    關係存在於兩造間，尚屬有據，上訴人之抵銷抗辯為不可採
    。從而，被上訴人依買賣契約之法律關係請求上訴人給付10
    4萬5,582.45 元，及如附表所示各筆貨款自到期日翌日起至
    清償日止，按年息5%計算之利息，洵屬有據，應予准許。是
    則原審判命上訴人如數給付，並依聲請為准、免假執行之宣
    告，於法並無不合。上訴意旨指摘原判決不當，聲明廢棄改
    判，為無理由，應予駁回。又原判決附表總額計算有誤，就
    所命給付部分，應更正如本判決附表所示。
六、兩造其餘主張防禦方法，及未經援用之證據，與本判決之論
    斷不生影響，爰不一一論駁，附此敘明。
七、據上論結，本件上訴為無理由。依民事訴訟法第449條第1項
    、第78條，判決如主文。
中    華    民    國    99    年    3     月    23    日
                    民事第十一庭
                        審判長法  官  鄭雅萍
                              法  官  徐福晉
                              法  官  詹文馨
正本係照原本作成。
如不服本判決，應於收受送達後20日內向本院提出上訴書狀，其
未表明上訴理由者，應於提出上訴後20日內向本院補提理由書狀
（均須按他造當事人之人數附繕本）上訴時應提出委任律師或具
有律師資格之人之委任狀；委任有律師資格者，另應附具律師資
格證書及釋明委任人與受任人有民事訴訟法第466 條之1第1項但
書或第2項（詳附註）所定關係之釋明文書影本。
中    華    民    國    99    年    3     月    25    日
                              書記官  洪秋帆
附註：
民事訴訟法第466條之1（第1項、第2項）：
對於第二審判決上訴，上訴人應委任律師為訴訟代理人。但上訴
人或其他法定代理人具有律師資格者，不在此限。
上訴人之配偶、三親等內之血親、二親等內之姻親，或上訴人為
法人、中央或地方機關時，其所屬專任人員具有律師資格並經法
院認為適當者，亦得為第三審訴訟代理人。

司法院資訊處製作；財團法人民間司法改革基金會備份。
